【裁判字號】    97,重訴,449
【裁判日期】    980626
【裁判案由】    返還土地等
【裁判全文】
臺灣臺中地方法院民事判決             97年度重訴字第449號
原      告  乙○○
訴訟代理人  甲○○
            江來盛  律師
被      告  丙○○
            禾盛園藝事業有限公司
上  一  人
法定代理人  丁○○
上  二  人
訴訟代理人  梁基暉  律師
上列當事人間請求返還土地等事件，經本院於民國98年5月26日
言詞辯論終結，判決如下：
    主      文
被告禾盛園藝事業有限公司應將如附圖二所示鐵皮屋位置面積一
０二平方公尺、工寮位置面積五六０平方公尺、A部分周遭所設
置之圍牆拆除，及其他其所有設置於如附圖一所示A部分面積二
六九八平方公尺、B部分面積一五九六平方公尺土地之地上物（
含培養土、裝培養土之袋子、耕耘機、水桶及其他一切地上物）
移除後，將土地返還原告。
被告丙○○應將如附圖一所示A部分面積二六九八平方公尺、B部
分面積一五九六平方公尺土地返還予原告。
前二項履行期間為肆個月。
原告其餘之訴駁回。
訴訟費用由被告負擔。
本判決關於原告勝訴部分，於原告以新臺幣陸佰肆拾肆萬元為被
告供擔保後，得假執行。但被告以新臺幣壹仟玖佰參拾貳萬參仟
元為原告預供擔保，得免為假執行。
原告其餘假執行之聲請駁回。
    事實及理由
壹、程序事項：
    按訴狀送達後，原告不得將原訴變更或追加他訴。但被告同
    意者，不在此限，民事訴訟法第255條第1項第1款定有明文
    ，查本件原告起訴列丙○○為被告，其後追加禾盛園藝事業
    有限公司（下稱禾盛公司），並經被告丙○○同意，依上開
    說明，原告之追加並無不合，先此敘明。
貳、兩造爭執要旨：
一、原告主張：被告丙○○自民國95年1月1日起至99年12月31日
    止，向原告承租坐落台中縣烏日鄉○○○段120-174地號土
    地，如附圖一所示A部分面積2,698平方公尺、B部分面積
    1,596 平方公尺（以下合稱系爭租約土地），約定租金每月
    新台幣（下同）35,000元，被告丙○○於承租後，並未按期
    繳納租金，時常無故拖延未給付，需經催討後，始清償其中
    一期或少許之租金以為應付，共計積欠96年10月、11月、12
    月、97年1月、2月等月之租金未繳納，被告見事態嚴重乃出
    面向原告表示願意解除前揭其所積欠租金，雙方遂於97 年4
    月2日在台中縣烏日鄉調解委員會達成調解，內容為：(1)自
    97年4月1日起至99年12月31日為止每月租金4萬元，(2)所積
    欠之租金持讓為24萬元，被告應自97年3月31日起至同年9月
    1日為止，於每月1日給付原告2萬元，如一期未給付視為全
    部到期，(3)被告應於租賃期滿時交還租賃物，按期給付租金
    或違約時之違約金，如不履行時應逕受強制執行。不料，被
    告丙○○於調解後，拒不按期繳納租金，又積欠97年4月、7
    月、12月及98年1月之租金未繳，故原告乃於97年7月3日以
    郵局存證信函終止租約，其後再於同年8月8日催告被告繳納
    積欠之租金32萬元及違約金30萬元，故再以起訴狀繕本送達
    被告之日為終止租約之意思表示，故依據民法第455條及第
    767條之規定，請求被告返還系爭租約土地。又被告丙○○
    承租系爭租約土地後，又將其中如附圖二所示鐵皮屋位置面
    積102平方公尺及工寮位置面積560平方公尺，提供予被告禾
    盛公司興建鐵皮屋及工寮，並於如附圖二所示A部分周遭所
    設置之圍牆，該部分係由被告禾盛公司所設，未經原告同意
    ，原告自得依據民法第767條之規定，請求被告拆除該部分
    之土地，並將土地返還予原告等語。並聲明：(1)被告禾盛公
    司應將如附圖二所示鐵皮屋位置面積102平方公尺、工寮位
    置面積560平方公尺及A部分周遭所設置之圍牆拆除，及其他
    其所有設置於如附圖一所示A部分面積2,698平方公尺、B部
    分面積1,596平方公尺土地之地上物（含培養土、裝培養土
    之袋子、耕耘機、水桶及其他一切地上物）移除後，將土地
    返還原告。(2)被告丙○○應將如附圖一所示A部分面積2,698
    平方公尺、B部分面積1,596平方公尺土地上所有地上物拆除
    後，並將土地返還原告。(3)願供擔保，請准宣告假執行。
二、被告抗辯：原告與被告簽立租約，乃因被告禾盛公司於87年
    7月間設立後，乃從事種苗及肥料、批發等為業，有使用土
    地之必要，因原告恐直接以被告禾盛公司名義承租於法或有
    未合，乃由當時尚具有股東之訴外人陳家倉出面簽約，於87
    年8月6日與原告簽訂農地租賃契約，租約期間自87年8月6日
    起至90年8月6日為止，被告禾盛公司於契約成立後隨即僱工
    進行整地，除部分留供種苗植栽區外，其餘則規劃為肥料製
    造場所，並設置圍牆、電動鐵門及興建工具等設備所在之廠
    房、辦公廳舍等建物至今，而上開建物均屬繼續附著於土地
    上而達一定經濟目的，不易移轉其所在之物，絕非如原告所
    稱簡易、隨時可拆卸之建物，且原告於訂約之租即明知其土
    地係供禾盛園藝公司植栽種苗及廢料製造廠房之用，況於契
    約期限屆滿後，原告又持續續約，直至95年1月1日改由當時
    亦為被告禾盛公司股東兼董事之被告丙○○續訂租賃契約，
    但94年8月至12月之租金15萬元，仍由原告收取同額支票，
    而支票均係被告禾盛公司所簽發，足見原告對於系爭租約土
    地係供被告禾盛公司所使用乙節知之甚明。原告明知系爭租
    約土地上有被告禾盛公司之圍牆、鐵門、廠房及辦公室等建
    物存在，竟長達十年之久未對此提出異議，復持續延長租賃
    期間，並收取被告禾盛公司給付之租金超過十餘年，足見兩
    造間租約之真意在於由被告丙○○擔任名義上承租人，向原
    告租用系爭土地被告禾盛公司作為種苗栽植與設置肥料廠房
    及辦公室廳舍使用，顯與一般土地租賃僅供耕地租賃有別，
    性質上應屬於基地租賃契約。而本件被告丙○○固有遲延給
    付原告租金之情事，但所積欠租金尚未達二年以上，原告即
    終止租約，於法尚有未合，且原告於存證信函中僅給予被告
    三日之期間籌措32萬元，被告於收到97年7月3日存證信函後
    ，雖盡其能力籌得4萬元並匯給原告，但因原告所指定之期
    限並不相當，故其訴請拆屋還地於法尚有未合。又原告既知
    悉系爭租賃土地實際上供被告禾盛公司使用，其指摘被告丙
    ○○係未經同意轉租他人，亦與事實不符，況原告於97年7
    月3日之存證信函中，亦未就此部分表示終止租約，另系爭
    租約土地上之地上物均為被告禾盛公司所興建，被告丙○○
    個人對該地上物並無處分權，亦不得對被告丙○○請求拆除
    。另原告明知系爭租約土地由被告禾盛公司作育苗及肥料製
    造廠使用，而不提出異議，並繼續收取租金及續訂租約達十
    年之久，顯同意系爭土地供被告禾盛公司使用，並非無權占
    用。如仍認為原告終止租約為合法，然因被告禾盛公司復有
    返還系爭土地之義務，因系爭土地上現有廠房、辦公室等建
    物，並有大型輸送帶及機械等設備，另覓土地重置，非立即
    可就，性質實屬非長久時間不能搬遷，故請求斟酌被告禾盛
    公司之狀況，准予酌定6個月之履行期間等語。並聲明：(1)
    原告之訴及假執行之聲請均駁回。(2)如受不利判決，願供擔
    保請准宣告免為假執行。
參、本件經兩造整理並協議簡化爭點如下：
一、不爭執事項：（本院採為判決之基礎）
    被告到98年3月31日為止，被告積欠15期租金總共60萬元。
二、爭執之事項：
  (一)系爭租約是否為基地租賃？
  (二)原告終止契約是否合法？
肆、得心證之理由：
一、查原告主張被告丙○○自95年1月1日起至99年12月31日止，
    向原告承租系爭租約土地約定租金每月35,000元，因被告訂
    約後未能如期繳付租金，雙方遂於97年4月2日在台中縣烏日
    鄉調解委員會達成調解，內容為：(1)自97年4月1日起至99
    年12月31日為止每月租金4萬元，(2)所積欠之租金折讓為24
    萬元，被告應自97年3月31日12萬元予原告收受，其餘分6期
    給付，即自97年4月1日起至同年9月1日為止，於每月1日給
    付原告2萬元，如一期未給付視為全部到期，(3)被告丙○○
    應於租賃期滿時交還租賃物，按期給付租金或違約時之違約
    金，如不履行時應逕受強制執行，及原告曾於97年7月3日以
    大里市○○街郵局第182號存證信函通知被告丙○○應於3日
    內給付32萬元，否則即終止租約等事實，提出租賃契約、台
    中縣烏日鄉調解委員會調解書、郵局存證信函各1紙為證，
    並為被告所不爭執，可信為真。
二、次按基地租賃所謂之「基地」，係指建築基地而言。亦即一
    宗土地，供建築物本身所占之地面及其所應保留之空地。此
    項空地之保留，應包括建築物與其前後左右之道路或其他建
    築物間之距離，其寬度於建築物管理規則中定之，建築法第
    11條可資參照。因此基地租賃，乃指承租人租用建築基地，
    以在該基地上自行建築房屋為目的之租賃。經查，被告抗辯
    訴外人陳家倉出面於87年8月6日與原告簽訂農地租賃契約，
    約定租約期間自87年8月6日起至90年8月6日為止，被告禾盛
    公司於契約成立後隨即僱工進行整地，除部分留供種苗植栽
    區外，其餘則規劃為肥料製造場所，並設置圍牆、電動鐵門
    及興建工具等設備所在之廠房、辦公廳舍等建物至今等語，
    即令屬實，被告設置圍牆、電動鐵門及興建工具等設備所在
    之廠房、辦公廳舍等建物之目的，仍在於維持其肥料製造及
    種苗植栽之目的所致，與系爭租約約定僅供農用乙節，並無
    相違背，實難認為係單純以建築房屋為目的，況參酌系爭租
    約土地即使由被告禾盛公司所使用，其占用面積高達4,294
    平方公尺（即2698+1596=4294），排除圍牆及非定著土地之
    地上物外，其地上工作物共僅662平方公尺（即102+560=662
     ），僅占全部土地15.42%，其中560平方公尺更為工寮，亦
    難認為係房屋，是實際上作為房屋使用部分僅102平方公尺
    部分，僅占系爭租約土地之2.38%，實難謂系爭租約為基地
    租賃，再者系爭租約土地目前地目仍為田，使用分區亦編特
    定農業區，此亦有土地謄本在卷可參，此與最高法院79年度
    台上字第1552號判決之情形為土地已改編為住宅區之事實不
    同，尚難據此比附援引。是被告以本件租約性質上應屬於基
    地租賃契約，被告丙○○所積欠租金尚未達二年以上，原告
    即終止租約，於法尚有未合云云，尚難採信。
三、按出租人依民法第440條第1項所定催告承租人支付租金之期
    限，是否相當，應依一般觀念為衡量之標準，不得僅據承租
    人個人之情事決之，出租人所定之期限在承租人個人雖嫌不
    足，但若以一般觀念衡之，其期限尚非過短者，仍應認為相
    當，最高法院49年台上字第1094號著有判例可參，查本件原
    告雖於97年7月3日以大里大新街郵局存證信函第182號催告
    被告丙○○應將積欠已達8月之租金於3日內履行完畢，否則
    即終止租約，單依該存證信函觀之，似所訂催告支付租金之
    期限甚短，惟查，如前所述，兩造針對被告丙○○積欠租金
    超過2月乙節，早於97年4月2日雙方透過調解程序，針對所
    積欠之租金達成上開所示調解之內容，其中並約定所積欠之
    租金折讓為24萬元，被告丙○○應自97年3月31日先給付12
    萬元予原告，另自97年4月1日起至至同年9月1日為止，於每
    月1日給付2萬元予原告，如一期未給付視為全部到期，詎被
    告丙○○事後仍未依約履行，則原告事後再以存證信函催告
    3日內履行完畢，依照一般社會觀念，仍難認為不相當，是
    被告抗辯原告終止租約不合法，尚難認為可採。
四、按承租人於租賃關係終止後，應返還租賃物；所有人對於無
    權占有或侵奪其所有物者，得請求返還之，民法第455條前
    段、第767條前段分別定有明文。而租約終止後，出租人除
    得本於租賃物返還請求權，請求返還租賃物外，倘出租人為
    租賃物之所有人時，並得本於所有權之作用，依無權占有之
    法律關係，請求返還租賃物，有最高法院75年台上字第801
    號判例意旨可資參照。查本件原告既為系爭租約土地之所有
    權人，兩造間之租約既經終止，原告本於民法第455條前段
    、第767條前段之規定，請求被告丙○○返還系爭租約土地
    ，自屬有據。又原告主張被告承租系爭租約土地後，又將其
    中如附圖二所示鐵皮屋位置面積102平方公尺及工寮位置面
    積560平方公尺，提供予被告禾盛公司興建鐵皮屋及工寮，
    及附圖二所示A部分周遭所設置之圍牆，並於系爭租約土地
    上放置地上物，業經本院至現場勘驗屬實，並為被告所不爭
    執，其占有系爭租約土地部分，亦未經原告同意，為無權占
    用，被告禾盛公司雖以原告明知系爭租約土地由被告禾盛公
    司作育苗及肥料製造廠使用，而不提出異議，並繼續收取租
    金及續訂租約達十年之久，顯同意系爭土地供被告禾盛公司
    使用，並非無權占用云云為辯，然查，被告禾盛公司之所以
    可以使用系爭土地，乃因被告丙○○與原告簽訂系爭租約所
    致，被告丙○○再將該土地提供予被告禾盛公司使用，如今
    系爭租約既已經原告合法終止，被告禾盛公司占用系爭租約
    土地自屬無權占用，原告自得依據民法第767條前段請求其
    就占用系爭租土地部分拆除，並將土地返還予原告。又按拆
    屋還地之訴，應以對地上房屋或工作物有拆除權能之人為被
    告，而有拆除權能之人，固不以所有權之人為限，尚包括有
    事實上處分權之人在內，又請求返還所有物之訴，應以現在
    占有該物之人為被告，如非現在占有該物之人，要不得本於
    物上請求權，對之請求返還所有物，於民法第767條之規定
    ，查系爭租約土地上之地上物既為被告禾盛公司所設置，其
    固享有事實上之處分權，而被告丙○○雖為簽訂租約之當事
    人，然其對於土地上所設之地上物及工作物，既無事實上處
    分權，況原告既已對被告禾盛公司請求將工作物拆除及地上
    物移除，是此部分已無再對被告丙○○請求之必要，然被告
    丙○○於租約終止後即有返還土地之義務，其自仍負返還土
    地之義務，爰判決如主文第1、2項所示，至於其餘部分則無
    理由，應予駁回。
五、又依民事訴訟法第396條第1項規定，給付非長期間不能履行
    者，法院得定相當之履行期間，查系爭租約土地目前為被告
    禾盛公司所使用，上方設置有鐵皮屋、工寮、圍牆培養土、
    裝培養土之袋子、耕耘機、水桶等物一時搬遷不易，自非較
    長期間不能履行，另參酌本件訴訟所經過之時間，爰定履行
    期間為4個月，以資兼顧。
六、原告勝訴部分，兩造各自陳明願供擔保聲請宣告假執行及免
    為假執行，經核均與法律規定相符，爰分別酌定相當擔保金
    額准許之。至於原告敗訴部分，其假執行之聲請失所依附，
    應駁回其聲請。
伍、訴訟費用負擔之依據：民事訴訟法第79條、第85條第1項前
    段。
中    華    民    國    98    年    6     月    26    日
                  民事第三庭    法  官  許石慶
正本係照原本作成。
如對本判決上訴，須於判決送達後20日內向本院提出上訴狀。
中    華    民    國    98    年    6     月    26    日
                                書記官


司法院資訊處製作；財團法人民間司法改革基金會備份。
